ACORDAO-COMPLETO-2392434

ACÓRDÃO 1849/2020 ATA 26/2020 - PLENÁRIO

VISTOS, relatados e discutidos estes autos de tomada de contas especial em desfavor do Sr. João Henrique Rodrigues Pimentel, em virtude da não comprovação da boa e regular aplicação dos recursos federais configurada por omissão no dever de prestar contas do Programa Brasil Alfabetizado-BRALF/2006, do Programa Dinheiro Direto na Escola-PDDE/2006 e do Programa Nacional de Alimentação Escolar-PNAE/2008 (Pronac 07-4540) ;
	ACORDAM os ministros do Tribunal de Contas da União, reunidos em sessão do Plenário, diante das razões expostas pelo relator, em: 
9.1. julgar irregulares as contas do Sr. João Henrique Rodrigues Pimentel (XXX.963.252-XX) , com fundamento nos arts. 1º, inciso I, 16, inciso III, alíneas "a" e "c", da Lei 8.443/1992, c/c os arts. 1º, inciso I, e 209, incisos I e III, do Regimento Interno do TCU; 
9.2. condenar o responsável indicado no subitem anterior, com fundamento no art. 19, caput, da Lei 8.443/1992, c/c o art. 210 do Regimento Interno do TCU, ao pagamento das quantias a seguir especificadas, com a fixação do prazo de 15 (quinze) dias, a contar da notificação, para comprovar, perante o Tribunal (art. 23, inciso III, alínea "a", da Lei 8.443/1992, c/c o art. 214, inciso III, alínea "a", do Regimento Interno) , o recolhimento da dívida aos cofres do Fundo Nacional de Desenvolvimento da Educação, atualizada monetariamente e acrescida dos juros de mora, calculados a partir das datas discriminadas, até a data do recolhimento, na forma prevista na legislação em vigor:
	Programa
	Valor original (R$) 
	Data do pagamento

	Programa Dinheiro Direto na Escola-PDDE/2006
	19.989,60
	27/12/2006

	Programa Brasil Alfabetizado-BRALF/2006
	55.598,27
	14/3/2007

		3.212,70
	14/3/2007

		5.443,03
	14/3/2007

		6.382,28
	15/3/2007

		382,51
	15/3/2007

		763,92
	15/3/2007

		121,14
	15/3/2007

		192,84
	31/1/2007

		192,84
	28/2/2007

		192,84
	31/3/2007

		192,84
	30/4/2007

		192,84
	31/5/2007

	Programa Nacional de Alimentação Escolar-PNAE/2008
	1.364,60
	31/10/2008

		3.942,40
	31/10/2008

		8.978,64
	13/11/2008

		514,86
	2/12/2008

		72.861,36
	2/12/2008

		18.172,60
	2/12/2008

		110,60
	2/12/2008

		3.831,80
	2/12/2008

9.3. autorizar, desde logo, nos termos do art. 28, inciso II, da Lei 8.443/1992, a cobrança judicial da dívida, caso não atendida a notificação;
9.4. autorizar, desde logo, caso solicitado e o processo não tenha sido remetido para cobrança judicial, o pagamento das dívidas em até 36 (trinta e seis) parcelas mensais e consecutivas, nos termos do art. 26 da Lei 8.443/1992, c/c o art. 217 do Regimento Interno/TCU, fixando-se o vencimento da primeira parcela em 15 (quinze) dias, a contar do recebimento da notificação, e o das demais a cada mês, devendo incidir sobre cada valor mensal os correspondentes acréscimos legais, na forma prevista na legislação em vigor, sem prejuízo de alertar o responsável de que a falta de comprovação do recolhimento de qualquer parcela implicará o vencimento antecipado do saldo devedor; e
9.5. dar ciência deste acórdão ao Assessor Especial de Controle Interno do Ministério da Educação, nos termos do §5º do art. 18 da Resolução-TCU 170/2004 e Memorando-Circular 58/2018-Segecex, e ao Procurador-Chefe da Procuradoria da República no Estado do Amapá, nos termos do § 7º do art. 209 do Regimento Interno do TCU, para adoção das medidas que entender cabíveis, informando-lhes que o inteiro teor da deliberação pode ser consultado no endereço http://www.tcu.gov.br/acordaos.

Tomada de contas especial instaurada em razão de impugnação parcial das despesas realizadas com os recursos repassados no âmbito do Programa Brasil Alfabetizado-BRALF/2006, do Programa Dinheiro Direto na Escola-PDDE/2006, do Programa Nacional de Alimentação Escolar-PNAE/2006 e do Programa Nacional de Alimentação Escolar-PNAE/2008.

Município de Macapá/AP.

3. Interessados/Responsáveis:
3.1. Interessado: Fundo Nacional de Desenvolvimento da Educação (00.378.257/0001-81).
3.2. Responsável: João Henrique Rodrigues Pimentel (XXX.963.252-XX).

13.1. Ministros presentes: José Mucio Monteiro (Presidente), Walton Alencar Rodrigues, Benjamin Zymler, Raimundo Carreiro, Ana Arraes, Bruno Dantas e Vital do Rêgo (Relator).
13.2. Ministro-Substituto convocado: Marcos Bemquerer Costa.
13.3. Ministros-Substitutos presentes: Augusto Sherman Cavalcanti, André Luís de Carvalho e Weder de Oliveira.

ACORDAO-COMPLETO-2483588

Acórdão 1425/2021 - Plenário

VITAL DO RÊGO

Adoto como relatório o pronunciamento da Secretaria de Controle Externo de Tomada de Contas Especial (peça 23) , que contou com a anuência do corpo diretivo daquela unidade e do representante do Ministério Público junto ao Tribunal de Contas da União (peças 24 a 26) , a seguir transcrita com os ajustes de forma pertinentes:
INTRODUÇÃO
1.	Cuidam os autos de tomada de contas especial instaurada pelo Fundo Nacional de Desenvolvimento da Educação - FNDE, em desfavor do Sr. João Henrique Rodrigues Pimentel, ex-Prefeito, em razão impugnação parcial das despesas realizadas com os recursos do Programa Brasil Alfabetizado-BRALF/2006, do Programa Dinheiro Direto na Escola-PDDE/2006, do Programa Nacional de Alimentação Escolar-PNAE/2006 e do Programa Nacional de Alimentação Escolar-PNAE/2008, recursos esses repassados à Prefeitura Municipal de Macapá - AP, impossibilitando atestar à boa e regular aplicação desses recursos.
1.1.	O Programa Brasil Alfabetizado-BRALF/2006 tem como objeto a transferência automática de recursos financeiros, em caráter suplementar, aos Estados, Distrito Federal Municípios, destinados a ações de Formação de Alfabetizadores e Alfabetização de Jovens e Adultos, conforme a Resolução CD/FNDE 22, de 20/04/2006.
1.2.	O Programa Dinheiro Direto na Escola-PDDE/2006 tem como objeto o repasse de recursos financeiros, em caráter suplementar, destinados à cobertura de despesas de custeio, manutenção e de pequenos investimentos, que concorram para a garantia do funcionamento e melhoria da infraestrutura física e pedagógica dos estabelecimentos de ensino, conforme a Resolução CD/FNDE 27, de 14/07/2006.
1.3.	O Programa Nacional de Alimentação Escolar PNAE/2006 e PNAE/2008 tem como objeto a aquisição exclusiva de gêneros alimentícios, em caráter complementar, para atendimento dos alunos matriculados em creches, pré-escolas e em escolas do ensino fundamental das redes federal, estadual, do Distrito Federal e municipal, inclusive as indígenas e as localizadas em áreas remanescentes de quilombos, e, excepcionalmente, aquelas qualificadas como entidades filantrópicas ou por elas mantidas, conforme a Resolução CD/FNDE 27, de 14/07/2006 e a Resolução CD/FNDE 38, de 10/08/2008, respectivamente.
HISTÓRICO 
2.	Para a execução do Programa Brasil Alfabetizado-BRALF/2006, o FNDE repassou, ao Município de Macapá - AP a importância total de R$ 216.983,98, conforme relação de ordens bancárias constante da peça 3, p. 7. Para o Programa Dinheiro Direto na Escola-PDDE/2006 foi repassada a importância total de R$ 192.728,00 (OBs à peça 3, p. 8-9) . Para o Programa Nacional de Alimentação Escolar PNAE/2006 e PNAE/2008, foram repassados os montantes de R$ 886.391,26 (OBs à peça 3, p. 10-11) e R$ 957.462,06 (OBs à peça 3, p. 12-13) , respectivamente. Os recursos foram creditados nas contas específicas de acordo com os valores originais e datas de crédito em conta como mostram os extratos bancários (peças 3, p. 24-50 e p. 106-132; 4, p. 92-94 e 100-119; 5-8; e 9, p. 1-56) :
2.1.	Programa Brasil Alfabetizado - BRALF/2006:
	Valor Original (R$ 1,00) 
	Data da Ordem Bancária

	36.684,80
	01/10/2006

	46.284,80
	01/10/2006

	36.684,80
	10/10/2006

	36.684,80
	02/11/2006

	60.644,78
	19/12/2006

2.2.	Programa Dinheiro Direto na Escola - PDDE/2006:
	Valor Original (R$ 1,00) 
	Data da Ordem Bancária

	6.751,60
	01/08/2006

	4.110,00
	01/08/2006

	4.353,60
	01/08/2006

	4.572,00
	01/08/2006

	4.824,00
	01/08/2006

	6.333,60
	01/08/2006

	6.510,00
	01/08/2006

	10.514,20
	01/08/2006

	4.114,20
	01/08/2006

	4.227,60
	01/08/2006

	3.136,80
	01/08/2006

	3.925,20
	01/08/2006

	4.723,20
	01/08/2006

	8.963,00
	01/08/2006

	4.366,20
	01/08/2006

	6.594,00
	01/08/2006

	6.661,20
	01/08/2006

	2.943,60
	01/08/2006

	4.143,60
	01/08/2006

	4.765,20
	01/08/2006

	4.857,60
	01/08/2006

	7.190,40
	01/08/2006

	4.156,20
	01/08/2006

	3.065,40
	01/08/2006

	4.475,40
	01/08/2006

	1.367,20
	01/08/2006

	6.673,80
	01/08/2006

	4.815,60
	01/08/2006

	4.714,80
	01/08/2006

	3.325,80
	01/08/2006

	9.147,80
	01/08/2006

	4.437,60
	01/08/2006

	3.237,60
	01/08/2006

	2.952,00
	01/08/2006

	7.203,00
	01/08/2006

	3.904,20
	01/08/2006

	4.572,00
	01/08/2006

	1.413,40
	01/08/2006

	4.685,40
	01/08/2006

2.3.	Programa Nacional de Alimentação Escolar - PNAE/2006:
	Valor Original (R$ 1,00) 
	Data da Ordem Bancária

	1.054,80
	25/02/2006

	75.920,40
	25/02/2006

	75.920,40
	31/03/2006

	1.523,60
	31/03/2006

	1.289,20
	28/04/2006

	75.920,40
	28/04/2006

	92.791,60
	01/06/2006

	1.289,20
	01/06/2006

	92.791,60
	30/06/2006

	1.289,20
	30/06/2006

	1.289,20
	29/07/2006

	92.791,60
	31/07/2006

	64,46
	05/09/2006

	92.791,60
	05/09/2006

	92.791,60
	01/10/2006

	1.289,20
	01/10/2006

	55.674,96
	01/11/2006

	37.116,64
	01/11/2006

	92.791,60
	01/12/2006

2.4.	Programa Nacional de Alimentação Escolar - PNAE/2008:
	Valor Original (R$ 1,00) 
	Data da Ordem Bancária

	1.069,20
	04/03/2008

	70.980,80
	04/03/2008

	18.079,60
	04/03/2008

	3.942,40
	04/03/2008

	141.961,60
	03/05/2008

	7.884,80
	03/05/2008

	36.436,40
	03/05/2008

	2.138,40
	03/05/2008

	18.172,00
	30/05/2008

	3.942,40
	30/05/2008

	70.980,80
	30/05/2008

	1.069,20
	30/05/2008

	54.516,00
	02/09/2008

	218.372,00
	02/09/2008

	11.827,20
	02/09/2008

	3.942,40
	01/10/2008

	76.410,40
	01/10/2008

	18.172,00
	01/10/2008

	70.980,80
	31/10/2008

	18.172,00
	31/10/2008

	3.942,40
	31/10/2008

	8.978,64
	13/11/2008

	514,86
	02/12/2008

	72.861,36
	02/12/2008

	18.172,00
	02/12/2008

	3.942,40
	02/12/2008

3.	Conforme apontado os pareceres abaixo nominados, as irregularidades apuradas nestes autos são as seguintes:
	a) Programa Brasil Alfabetizado - BRALF/2006: Parecer nº 1046/2017- DAESP/COPRA/CGCAP/DIFIN/FNDE, de 5/4/2017 (peça, 3, p. 144-149) : ausência de comprovante de pagamentos de despesas realizadas; glosa de despesas por divergência de valores contratados e o efetivamente pago; e pagamento indevido de tarifas bancárias;
	b) Programa Dinheiro Direto na Escola - PDDE/2006: Parecer nº 616/2015-DAESP/COPRA/CGCAP/DIFIN/FNDE, de 22/6/2015 (peça, 3, p. 233-236) : utilização dos recursos em desacordo com o objetivo do programa; e pagamento indevido de tarifas bancárias;
	c) Programa Nacional de Alimentação Escolar - PNAE/2006: Parecer nº 617/2015-DAESP/COPRA/CGCAP/DIFIN/FNDE, de 22/6/2015 (peça 4, p. 10-14) : pagamento indevido de tarifas bancárias;
	d) Programa Nacional de Alimentação Escolar PNAE/2008: Parecer nº 655/2015-DAESP/COPRA /CGCAP/DIFIN/FNDE, de 27/3/2017 (peça 9, p. 122 a peça 10, p. 3) : glosa de despesas por divergência de valores apresentados na prestação de contas e o constante do extrato bancário; e pagamento indevido de tarifas bancárias.
4.	A despeito da vedação legal constante do art. 8º, inciso VII, na vigência da IN-STN 01/1997, a jurisprudência do Tribunal construiu o pensamento de que não cabe condenação em débito do convenente em razão de despesas bancárias derivadas da simples utilização de serviços bancários necessários e inevitáveis para a manutenção da conta corrente específica e para a execução do objeto do convênio, que não sejam consequência de comportamento inadequado do titular da conta corrente  (Acórdão 912/2014-TCU-Plenário, 6.197/2016--TCU1ª Câmara, 4.661/2017-TCU-1ª Câmara, todos da relatoria do Ministro Benjamin Zymler, e Acórdão 7596/2017-TCU-Segunda Câmara, da relatoria do Ministro Augusto Nardes) . No presente caso se aplica esse entendimento do TCU, não devendo constar como débito as despesas com tarifas bancárias, por serem despesas com a realização de pagamentos, como TED e DOC, conforme extratos bancários de peças 3, p. 24-50 e p. 106-132; 4, p. 92-94 e 100-119; 5-8; e 9, p. 1-56.
5.	Ante a explicação acima, não há nenhum débito quanto ao 	PNAE/2006, já que a única irregularidade na execução dos recursos apontada foi o pagamento de tarifas bancárias com recursos do programa.
6.	Diante das irregularidades acima e da consequente não demonstração da boa e regular dos recursos federais repassados, assim como da não devolução dos recursos, instaurou-se a Tomada de Contas Especial. Nesse sentido, no Relatório de TCE 398/2017 - DIREC/COTCE/CGCAP/DIFIN-FNDE/MEC (peça 10, p. 157-178) , seguiu a mesma linha dos pareceres anteriormente citados, imputando a responsabilidade ao Sr. João Henrique Rodrigues Pimentel (CPF XXX.963.252-XX) , ex-Prefeito (Gestões: 2001-2004 e 2005-2008) , uma vez que era a pessoa responsável pela gestão e execução dos recursos federais recebidos à conta do Programa Brasil Alfabetizado-BRALF/2006, do Programa Dinheiro Direto na Escola-PDDE/2006, do Programa Nacional de Alimentação Escolar-PNAE/2006 e do Programa Nacional de Alimentação Escolar-PNAE/2008.
7.	Por meio dos ofícios constantes das peças 3, p. 150-153, 156-157, 276 e 278; 9, p. 57-58 e 10, p. 15-16, 30-36, 38, 40-42, recebidos conforme atestam os ARs constantes das peças 3, p. 160-162, 167-168; 10, p. 44, 48, 51-52, o Órgão Instaurador notificou o responsável acerca das irregularidades apuradas quanto aos recursos federais recebidos, requerendo as providências devidas ou a devolução dos aludidos recursos.
8.	O Relatório de Auditoria 844/2018, da Controladoria-Geral da União (peça 11, p. 1-4) , chegou às mesmas conclusões.
9.	Adicionalmente, após serem emitidos o Certificado de Auditoria, o Parecer do Dirigente de Controle Interno e o Pronunciamento Ministerial (peça 11, p. 5-6 e 7-8, e peça 12, respectivamente) , o processo foi remetido a este Tribunal.
10.	Na instrução de peça 16, analisando-se os documentos nos autos, concluiu-se que foi possível verificar que os repasses de recursos ao município de Macapá - AP, à conta do Programa Brasil Alfabetizado-BRALF/2006, do Programa Dinheiro Direto na Escola-PDDE/2006 e do Programa Nacional de Alimentação Escolar-PNAE/2008, ocorreram na gestão do Sr. João Henrique Rodrigues Pimentel (CPF XXX.963.252-XX) , que, por sua vez, realizou despesas em desacordo com a legislação dos referidos programas, e não adotou medidas no intuito de restituir ao erário, ensejando a sua citação pelas seguintes irregularidades:
	Irregularidade: não comprovação da boa e regular aplicação dos recursos federais repassados ao município de Macapá - AP, em face das irregularidades abaixo, impossibilitando o estabelecimento do nexo de causalidade entre a receita recebida e a despesa realizada:
	a) BRALF/2006: Irregularidades na execução dos recursos: ausência de comprovação de despesas com folha de pagamento dos alfabetizadores e recolhimento do INSS, ISS e IRRF, e divergência de valores contratados e os efetivamente pagos com recursos do programa de acordo com as notas fiscais, conforme Parecer 1046/2017- DAESP/COPRA/CGCAP/DIFIN/FNDE, de 5/4/2017 (peça, 3, p. 144-149) .
	Valor Original (R$ 1,00) 
	Data dos pagamentos

	55.598,27
	14/3/2007

	3.212,70
	14/3/2007

	5.443,03
	14/3/2007

	6.382,28
	15/3/2007

	382,51
	15/3/2007

	763,92
	15/3/2007

	121,14
	15/3/2007

	192,84
	31/1/2007

	192,84
	28/2/2007

	192,84
	31/3/2007

	192,84
	30/4/2007

	192,84
	31/5/2007

	b) PDDE/2006: Irregularidades na execução dos recursos: utilização dos recursos em desacordo com o objetivo do programa, de acordo com o Parecer 616/2015-DAESP/COPRA/CGCAP/DIFIN/FNDE, de 22/6/2015 (peça, 3, p. 233-236) . 
	Valor Original (R$ 1,00) 
	Data dos pagamentos

	1.989,60
	27/12/2006

	c) PNAE/2008: Irregularidades na execução dos recursos: o valor correspondente a "despesa realizada" indicado na prestação de contas analisada (R$ 858.374,33) diverge da despesa efetuada no programa no exercício de 2008 (R$ 965.142,29) , conforme apurado no extrato bancário da conta específica do programa, de acordo com o Parecer 655/2015-DAESP/COPRA /CGCAP/DIFIN/FNDE, de 27/3/2017 (peça 9, p. 122 a peça 10, p. 3) . 
	Valor Original (R$ 1,00) 
	Data dos pagamentos

	1.364,60
	31/10/2008

	3.942,40
	31/10/2008

	8.978,64
	13/11/2008

	514,86
	2/12/2008

	72.861,36
	2/12/2008

	18.172,60
	2/12/2008

	110,60
	2/12/2008

	3.831,80
	2/12/2008

	Conduta: o gestor deu causa à não comprovação da boa e regular dos recursos, em razão de impugnação parcial das despesas realizadas quanto aos recursos repassados a Prefeitura Municipal de Macapá - AP por força do Programa Brasil Alfabetizado-BRALF/2006, do Programa Dinheiro Direto na Escola-PDDE/2006 e do Programa Nacional de Alimentação Escolar-PNAE/2008, quando deveria ter utilizado os recursos dentro das normas estabelecidas para os referidos programas.
11.	Em cumprimento ao pronunciamento da unidade (peça 23) foi efetuada a citação do responsável, Sr. João Henrique Rodrigues Pimentel (CPF XXX.963.252-XX) , Prefeito de Macapá - AP (Gestões: 2001-2004 e 2005-2008) , nos moldes adiante:
	Ofício
	Data do ofício
	Data de Recebimento do Ofício
	Nome do Recebedor do Ofício
	Observação
	Fim do Prazo para defesa

	5284/2019-TCU/Secex-TCE
	4/7/2019
	29/7/2019 (vide AR de peça 21) 
		Ofício recebido no endereço do responsável, conforme pesquisa de endereço nos sistemas corporativos do TCU, no caso, na Base de Dados da Receita Federal do Brasil-Data de atualização: 4/7/2019 (peças 15 e 16) .
	12/8/2019

12.	Transcorrido o prazo regimental, o responsável permaneceu silente, devendo ser considerado revel, nos termos do art. 12, §3º, da Lei 8.443/1992.
ANÁLISE DOS PRESSUPOSTOS DE PROCEDIBILIDADE DA IN/TCU 71/2012
13.	Verifica-se que não houve o transcurso de mais de dez anos desde o fato gerador sem que tenha havido a notificação do responsável pela autoridade administrativa federal competente (art. 6º, inciso II, c/c art. 19, da IN/TCU 71/2012, modificada pela IN/TCU 76/2016) , uma vez que os recursos foram transferidos ao longo dos exercícios de 2005, 2006 e 2008 (extratos bancários de peças 3, p. 24-50 e p. 106-132; 4, p. 92-94 e 100-119; 5-8; e 9, p. 1-56) e o responsável foi notificado sobre as irregularidades pela autoridade administrativa competente a partir de 2007 até 2017, por meio dos ofícios constantes das peças 3, p. 150-153, 156-157, 276 e 278; 9, p. 57-58 e 10, p. 15-16, 30-36, 38, 40-42, recebidos conforme atestam os ARs constantes das peças 3, p. 160-162, 167-168; 10, p. 44, 48, 51-52.
14.	Verifica-se que o valor atualizado do débito apurado sem juros, em 1/1/2017 (peça 14) , é superior a R$ 100.000,00, na forma estabelecida conforme os arts. 6º, inciso I, e 19, da IN/TCU 71/2012, modificada pela IN/TCU 76/2016	.
15.	A tomada de contas especial está, assim, devidamente constituída e em condição de ser instruída.
16.	Em atendimento ao item 9.4, do Acórdão 1772/2017-TCU-Plenário (Relator Ministro-Substituto Augusto Sherman Cavalcanti) , foi efetuada pesquisa no sistema processual do TCU, e não foram encontradas tomadas de contas especiais em tramitação com débitos imputáveis ao responsável com valores inferiores ao fixado no art. 6º, inciso I, da Instrução Normativa TCU 71/2012.
EXAME TÉCNICO			 
Da validade das notificações
17.	Preliminarmente, cumpre tecer breves considerações sobre a forma como são realizadas as comunicações processuais no TCU. A esse respeito, destacam-se o art. 179, do Regimento Interno do TCU (Resolução 155, de 4/12/2002) e o art. 4º, inciso III, § 1º, da Resolução TCU 170, de 30 de junho de 2004, in verbis:
Art. 179. A citação, a audiência ou a notificação, bem como a comunicação de diligência, farse-ão:
I - mediante ciência da parte, efetivada por servidor designado, por meio eletrônico, fac-símile, telegrama ou qualquer outra forma, desde que fique confirmada inequivocamente a entrega da comunicação ao destinatário;
II - mediante carta registrada, com aviso de recebimento que comprove a entrega no endereço do destinatário;
III - por edital publicado no Diário Oficial da União, quando o seu destinatário não for localizado
 (...) 
Art. 3º As comunicações serão dirigidas ao responsável, ou ao interessado, ou ao dirigente de órgão ou entidade, ou ao representante legal ou ao procurador constituído nos autos, com poderes expressos no mandato para esse fim, por meio de:
I - correio eletrônico, fac-símile ou telegrama;
II - servidor designado;
III - carta registrada, com aviso de recebimento;
IV - edital publicado no Diário Oficial da União, quando o seu destinatário não for localizado, nas hipóteses em que seja necessário o exercício de defesa".
Art. 4º. Consideram-se entregues as comunicações:
I - efetivadas conforme disposto nos incisos I e II do artigo anterior, mediante confirmação da ciência do destinatário;
II - realizadas na forma prevista no inciso III do artigo anterior, com o retorno do aviso de recebimento, entregue comprovadamente no endereço do destinatário;
III - na data de publicação do edital no Diário Oficial da União, quando realizadas na forma prevista no inciso IV do artigo anterior.
§ 1º O endereço do destinatário deverá ser previamente confirmado mediante consulta aos sistemas disponíveis ao Tribunal ou a outros meios de informação, a qual deverá ser juntada ao respectivo processo.
 (...) 
18.	Bem se vê, portanto, que a validade da citação via postal não depende de que o aviso de recebimento seja assinado pelo próprio destinatário da comunicação, o que dispensa, no caso em tela, a entrega do AR em "mãos próprias". A exigência da norma é no sentido de o Tribunal verificar se a correspondência foi entregue no endereço correto, residindo aqui a necessidade de certeza inequívoca. 
19.	Não é outra a orientação da jurisprudência do TCU, conforme se verifica dos julgados a seguir transcritos:
São válidas as comunicações processuais entregues, mediante carta registrada, no endereço correto do responsável, não havendo necessidade de que o recebimento seja feito por ele próprio (Acórdão 3648/2013-TCU-Segunda Câmara, Relator Ministro JOSÉ JORGE) ;
É prescindível a entrega pessoal das comunicações pelo TCU, razão pela qual não há necessidade de que o aviso de recebimento seja assinado pelo próprio destinatário. Entregandose a correspondência no endereço correto do destinatário, presume-se o recebimento da citação. (Acórdão 1019/2008-TCU-Plenário, Relator Ministro BENJAMIN ZYMLER) ;
As comunicações do TCU, inclusive as citações, deverão ser realizadas mediante Aviso de Recebimento - AR, via Empresa Brasileira de Correios e Telégrafos, bastando para sua validade que se demonstre que a correspondência foi entregue no endereço correto. (Acórdão 1526/2007-TCU-Plenário, Relator Ministro AROLDO CEDRAZ) .
20.	A validade do critério de comunicação processual do TCU foi referendada pelo Supremo Tribunal Federal, nos termos do julgamento do MS-AgR 25.816/DF, por meio do qual se afirmou a desnecessidade da ciência pessoal do interessado, entendendo-se suficiente a comprovação da entrega do "AR" no endereço do destinatário:
EMENTA: AGRAVO REGIMENTAL. MANDADO DE SEGURANÇA. DESNECESSIDADE DE INTIMAÇÃO PESSOAL DAS DECISÕES DO TRIBUNAL DE CONTAS DA UNIÃO. ART. 179 DO REGIMENTO INTERNO DO TCU. INTIMAÇÃO DO ATO IMPUGNADO POR CARTA REGISTRADA, INICIADO O PRAZO DO ART. 18 DA LEI nº 1.533/51 DA DATA CONSTANTE DO AVISO DE RECEBIMENTO. DECADÊNCIA RECONHECIDA. AGRAVO IMPROVIDO.
O envio de carta registrada com aviso de recebimento está expressamente enumerado entre os meios de comunicação de que dispõe o Tribunal de Contas da União para proceder às suas intimações.
O inciso II do art. 179 do Regimento Interno do TCU é claro ao exigir apenas a comprovação da entrega no endereço do destinatário, bastando o aviso de recebimento simples.
21.	No caso vertente, a citação do responsável se deu em endereços provenientes de pesquisas de endereços realizadas pelo TCU (vide parágrafo 10 acima e pesquisas de peças 24 e 28) . A entrega do ofício citatório em um desses endereços pesquisados ficou comprovada conforme ARs de peça 30, mesmo que tenha sido por pessoa diversa do responsável, mas válida com exposto anteriormente. Vale salientar que o Ofício 5284/2019-TCU/Secex-TCE, de 4/7/2019 foi recebido no endereço do responsável (peça 21) , no caso, constante na Base de Dados da Receita Federal do Brasil-Data de atualização em 4/7/2019 (peças 15 e 16) .
22.	Nos processos do TCU, a revelia não leva à presunção de que seriam verdadeiras todas as imputações levantadas contra os responsáveis, diferentemente do que ocorre no processo civil, em que a revelia do réu opera a presunção da verdade dos fatos narrados pelo autor. Dessa forma, a avaliação da responsabilidade do agente não pode prescindir da prova existente no processo ou para ele carreada. 
23.	Ao não apresentar sua defesa, o responsável deixou de produzir prova da regular aplicação dos recursos sob sua responsabilidade, em afronta às normas que impõem aos gestores públicos a obrigação legal de, sempre que demandados pelos órgãos de controle, apresentar os documentos que demonstrem a correta utilização das verbas públicas, a exemplo do contido no art. 93 do Decreto-Lei 200/67: "Quem quer que utilize dinheiros públicos terá de justificar seu bom e regular emprego na conformidade das leis, regulamentos e normas emanadas das autoridades administrativas competentes." 
24.	Mesmo as alegações de defesa não sendo apresentadas, considerando o princípio da verdade real que rege esta Corte, procurou-se buscar, em manifestações dos responsáveis na fase interna desta Tomada de Contas Especial, se havia algum argumento que pudesse ser aproveitado a seu favor, mas não foram encontrados, permanecendo as irregularidades apontadas na citação.
CONCLUSÃO
25.	O exame das ocorrências descritas nas seções "Histórico" e "Exame Técnico" dessa instrução e da instrução de peça 16, permitiu, na forma dos arts. 10, § 1º, e 12, incisos I e II, da Lei 8.443/1992 c/c o art. 202, incisos I e II, do RI/TCU, definir a responsabilidade do Sr. João Henrique Rodrigues Pimentel (CPF XXX.963.252-XX) , Prefeito de Macapá - AP (Gestões: 2001-2004 e 2005-2008) , e apurar adequadamente os débitos a ele atribuídos.
26.	Vale ressaltar que a pretensão punitiva do TCU, conforme Acórdão 1441/2016-TCU-Plenário, que uniformizou a jurisprudência acerca dessa questão, subordina-se ao prazo geral de prescrição indicado no art. 205 do Código Civil, que é de 10 anos, contado da data de ocorrência da irregularidade sancionada, nos termos do art. 189 do Código Civil, sendo este prazo interrompido pelo ato que ordenar a citação, a audiência ou a oitiva do responsável. No caso em exame, ocorreu a prescrição, uma vez que as irregularidades apuradas ocorreram nos exercícios de 2006 a 2008 e o ato de ordenação da citação ocorreu em 14/6/2019 (peça 18) , portanto superior a 10 anos.
27.	Em se tratando de processo em que a parte interessada não se manifestou acerca das irregularidades imputadas, não há elementos para que se possa efetivamente aferir e reconhecer a ocorrência de boa-fé na conduta dos responsáveis, podendo este Tribunal, desde logo, proferir o julgamento de mérito pela irregularidade das contas, conforme nos termos dos §§ 2º e 6º do art. 202 do Regimento Interno do TCU. (Acórdão 2064/2011-TCU-Primeira Câmara (relator: Ubiratan Aguiar) , 6.182/2011-TCU-1a Câmara (relator: Weber de Oliveira) , 4.072/2010-TCU-1a Câmara (Relator: Valmir Campelo) , 1.189/2009-TCU-1a Câmara (Relator: Marcos Bemquerer) , 731/2008-TCU-Plenário (Relator: Aroldo Cedraz) .
28.	Dessa forma, o responsável deve ser considerado revel, nos termos do art. 12, §3º, da Lei 8.443/1992, devendo as contas serem julgadas irregulares, condenando-o ao débito apurado.
PROPOSTA DE ENCAMINHAMENTO
29.	Diante do exposto, elevam-se os autos à consideração superior, propondo ao Tribunal:
29.1.	considerar revel, para todos os efeitos, o Sr. João Henrique Rodrigues Pimentel (CPF XXX.963.252-XX) , Prefeito de Macapá - AP (Gestões: 2001-2004 e 2005-2008) , nos termos do art. 12, § 3º, da Lei 8.443/1992;
29.2.	com fulcro nos arts. 1º, inciso I, 16, inciso III, alíneas "a" e "c", da Lei 8.443/1992, c/c os arts. 19 e 23, inciso III, da mesma Lei, julgar irregulares as contas do Sr. João Henrique Rodrigues Pimentel (CPF XXX.963.252-XX) , e condená-lo ao pagamento das quantias abaixo, fixando-lhe o prazo de 15 (quinze) dias, a contar da notificação, para comprovar, perante o Tribunal (art. 214, III, "a", do Regimento Interno) , o recolhimento da dívida aos cofres do Fundo Nacional de Desenvolvimento da Educação - FNDE, atualizada monetariamente e acrescida dos juros de mora, calculados a partir das respectivas datas indicadas, abatendo-se quantia (s) eventualmente ressarcida (s) :
	Valor Original (R$ 1,00) 
	Data dos pagamentos

	1.989,60
	27/12/2006

	55.598,27
	14/3/2007

	3.212,70
	14/3/2007

	5.443,03
	14/3/2007

	6.382,28
	15/3/2007

	382,51
	15/3/2007

	763,92
	15/3/2007

	121,14
	15/3/2007

	192,84
	31/1/2007

	192,84
	28/2/2007

	192,84
	31/3/2007

	192,84
	30/4/2007

	192,84
	31/5/2007

	1.364,60
	31/10/2008

	3.942,40
	31/10/2008

	8.978,64
	13/11/2008

	514,86
	2/12/2008

	72.861,36
	2/12/2008

	18.172,60
	2/12/2008

	110,60
	2/12/2008

	3.831,80
	2/12/2008

29.3. 	autorizar, desde logo, a cobrança judicial das dívidas, nos termos do art. 28, inciso II da Lei 8.443/1992, caso não atendidas as notificações;
29.4.	autorizar, desde logo, com fundamento no art. 26, da Lei 8.443/1992, c/c o art. 217, do Regimento Interno do TCU, caso seja do interesse do responsável, o parcelamento das dívidas em até 36 (trinta e seis) parcelas, incidindo sobre cada uma, os encargos legais devidos, sem prejuízo de alertá-los de que, caso opte por essa forma de pagamento, a falta de comprovação do recolhimento de qualquer parcela implicará o vencimento antecipado do saldo devedor, nos termos do art. 26, parágrafo único, da Lei 8.443/1992, c/c o art. 217, §2º, do Regimento Interno do TCU.
29.5.	encaminhar cópia da deliberação que vier a ser proferida ao Procurador-Chefe da Procuradoria da República no Estado do Amapá, nos termos do § 7º do art. 209 do Regimento Interno do TCU, para adoção das medidas que entender cabíveis, informando-lhe que o inteiro teor da deliberação pode ser consultado no endereço http://www.tcu.gov.br/acordaos.
29.6.	encaminhar cópia da deliberação que vier a ser proferida ao Assessor Especial de Controle Interno do Ministério da Educação, nos termos do §5º do art. 18 da Resolução-TCU 170/2004 e Memorando-Circular 58/2018-Segecex, para conhecimento, informando-lhe que o inteiro teor da deliberação pode ser consultado no endereço http://www.tcu.gov.br/acordaos.
É o relatório.

não há.

Procurador Marinus Eduardo De Vries Marsico.

TOMADA DE CONTAS ESPECIAL. REPASSE DE RECURSOS FEDERAIS PELO FUNDO NACIONAL DE DESENVOLVIMENTO DA EDUCAÇÃO AO MUNICÍPIO DE MACAPÁ/AP. IMPUGNAÇÃO PARCIAL DE DESPESAS. REVELIA. CONTAS IRREGULARES. CONDENAÇÃO EM DÉBITO.

TOMADA DE CONTAS ESPECIAL (TCE)

Secretaria de Controle Externo de Tomada de Contas Especial (Secex-TCE).

Em exame, tomada de contas especial instaurada pelo Fundo Nacional de Desenvolvimento da Educação (FNDE) , em desfavor do Sr. João Henrique Rodrigues Pimentel, prefeito de Macapá/AP, no período de gestão 2001-2004 e 2005-2008, em razão de impugnação parcial das despesas realizadas com os recursos do Programa Brasil Alfabetizado-BRALF/2006, do Programa Dinheiro Direto na Escola-PDDE/2006, do Programa Nacional de Alimentação Escolar-PNAE/2006 e do Programa Nacional de Alimentação Escolar-PNAE/2008.
O FNDE repassou ao município de Macapá/AP recursos federais no total de R$ 2.253.565,30, assim distribuído por programa: (i) Programa Brasil Alfabetizado-BRALF/2006, a importância de R$ 216.983,98 (ordens bancárias - OBs de peça 3, p. 7) ; (ii) Programa Dinheiro Direto na Escola-PDDE/2006, o valor de R$ 192.728,00 (OBs de peça 3, p. 8-9) ; (iii) Programa Nacional de Alimentação Escolar PNAE/2006 e PNAE/2008, respectivamente, os montantes de R$ 886.391,26 (OBs de peça 3, p. 10-11) e de R$ 957.462,06 (OBs de peça 3, p. 12-13) . Os recursos foram creditados nas contas específicas de acordo com os valores originais e as datas de crédito em conta como mostram os extratos bancários (peças 3, p. 24-50 e p. 106-132; 4, p. 92-94 e 100-119; 5-8; e 9, p. 1-56) .
O FNDE impugnou parcialmente as despesas no valor histórico de R$ 188.131,41, nos termos do Relatório do Tomador de Contas Especial 398/2017 - DIREC/COTCE/CGCAP/DIFIN-FNDE/MEC (peça 10, p. 157-178) , e imputou a responsabilidade ao Sr. João Henrique Rodrigues Pimentel, prefeito de Macapá/AP, à época dos fatos, uma vez que era a pessoa responsável pela gestão e execução dos recursos federais recebidos à conta do BRALF/2006, PDDE/2006, PNAE/2006 e do PNAE/2008. As irregularidades apuradas e as quantias glosadas pelo FNDE foram assim descritas:
	a) BRALF/2006: Parecer 1.046/2017-DAESP/COPRA/CGCAP/DIFIN/FNDE, de 5/4/2017 (peça, 3, p. 144-149) : ausência de comprovante de pagamentos de despesas realizadas, glosa de despesas por divergência de valores contratados e o efetivamente pago e pagamento indevido de tarifas bancárias, no montante de R$ 74.014,05;
	b) PDDE/2006: Parecer 616/2015-DAESP/COPRA/CGCAP/DIFIN/FNDE, de 22/6/2015 (peça, 3, p. 233-236) : utilização dos recursos em desacordo com o objetivo do programa e pagamento indevido de tarifas bancárias, no total de R$ 1.995,60;
	c) PNAE/2006: Parecer 617/2015-DAESP/COPRA/CGCAP/DIFIN/FNDE, de 22/6/2015 (peça 4, p. 10-14) : pagamento indevido de tarifas bancárias, no valor de R$ 1.361,50; e
	d) PNAE/2008: Parecer 655/2015-DAESP/COPRA/CGCAP/DIFIN/FNDE, de 27/3/2017 (peça 9, p. 122 a peça 10, p. 3) : glosa de despesas por divergência de valores apresentados na prestação de contas e o constante do extrato bancário e pagamento indevido de tarifas bancárias, no montante de R$ 110.760,26.
Na fase interna desta TCE, o FNDE notificou o responsável acerca das irregularidades apuradas quanto aos recursos federais recebidos, requerendo as providências devidas ou a devolução dos aludidos recursos, por meio dos ofícios de peças 3, p. 150-153, 156-157, 276 e 278; 9, p. 57-58 e 10, p. 15-16, 30-36, 38, 40-42, recebidos conforme atestam os ARs de peças 3, p. 160-162, 167-168; 10, p. 44, 48, 51-52.
A Controladoria-Geral da União, mediante o Relatório de Auditoria 844/2018 (peça 11, p. 1-4) , concluiu pela responsabilização do Sr. João Henrique Rodrigues Pimentel pelo débito de R$ 188.131,41. Adicionalmente, após serem emitidos o Certificado de Auditoria, o Parecer do Dirigente de Controle Interno e o Pronunciamento Ministerial (peça 11, p. 5-6 e 7-8, e peça 12, respectivamente) , o processo foi remetido a este Tribunal.
A Secretaria de Controle Externo de Tomada de Contas Especial (Secex-TCE) , ao proceder ao exame técnico da documentação acostada aos autos (peças 16-18) , concluiu que no presente caso se aplica o entendimento do TCU de que não cabe condenação em débito de convenente em razão de despesas bancárias derivadas da simples utilização de serviços bancários necessários e inevitáveis para a manutenção da conta corrente específica e para a execução do objeto do convênio, que não sejam consequência de comportamento inadequado do titular da conta corrente  (Acórdão 912/2014-TCU-Plenário, 6.197/2016-TCU-1ª Câmara, 4.661/2017-TCU-1ª Câmara, todos da relatoria do Ministro Benjamin Zymler, e Acórdão 7596/2017-TCU-Segunda Câmara, da relatoria do Ministro Augusto Nardes) .
Em vista disso, a Secex-TCE excluiu do débito de R$ 188.131,41 apontado pelo FNDE as despesas com tarifas bancárias no montante de R$ 3.496,90, por caracterizarem gastos com a realização de pagamentos, como transferência eletrônica disponível (TED) e documento de crédito (DOC) , conforme extratos bancários acostados aos autos (peças 3, p. 24-50 e p. 106-132; 4, p. 92-94 e 100-119; 5-8; e 9, p. 1-56) , perfazendo o débito no valor total de R$ 184.634,51, conforme discriminado na tabela a seguir:
	Programa
	Valor original (R$) 
	Data do pagamento

	Programa Dinheiro Direto na Escola-PDDE/2006
	19.989,60
	27/12/2006

	Programa Brasil Alfabetizado-BRALF/2006
	55.598,27
	14/3/2007

		3.212,70
	14/3/2007

		5.443,03
	14/3/2007

		6.382,28
	15/3/2007

		382,51
	15/3/2007

		763,92
	15/3/2007

		121,14
	15/3/2007

		192,84
	31/1/2007

		192,84
	28/2/2007

		192,84
	31/3/2007

		192,84
	30/4/2007

		192,84
	31/5/2007

	Programa Nacional de Alimentação Escolar-PNAE/2008
	1.364,60
	31/10/2008

		3.942,40
	31/10/2008

		8.978,64
	13/11/2008

		514,86
	2/12/2008

		72.861,36
	2/12/2008

		18.172,60
	2/12/2008

		110,60
	2/12/2008

		3.831,80
	2/12/2008

	Total
	184.634,51
	
Instado a apresentar alegações de defesa, nos termos do Ofício 5.284/2019- TCU/Secex-TCE, de 4/7/2019 (peça 20) , e do aviso de recebimento (AR) acostado aos autos à peça 21, o responsável quedou-se inerte, restando caracterizada sua revelia, nos termos do art. 12, § 3º, da Lei 8.443/1992.
A unidade técnica propôs fossem as contas do Sr. João Henrique Rodrigues Pimentel julgadas irregulares, condenando-o ao pagamento do débito a valores históricos de R$ 184.634,51, sem aplicação de multa em virtude da ocorrência da pretensão punitiva do TCU, conforme Acórdão 1441/2016-TCU-Plenário (peças 23-25) .
O Ministério Público junto ao Tribunal de Contas da União, neste ato representado pelo Procurador Marinus Eduardo De Vries Marsico, aquiesceu à proposta da unidade técnica (peça 26) .
Feito esse breve histórico, passo ao exame de mérito desta tomada de contas especial.
De início, aplico ao Sr. João Henrique Rodrigues Pimentel os efeitos da revelia previstos no art. 12, § 3º, da Lei 8.443/1992. 
A revelia dos responsáveis não impede o seguimento do feito. Ao não apresentar suas defesas, deixaram de produzir prova da regular aplicação dos recursos sob sua responsabilidade, em afronta às normas que lhes impõem a obrigação legal de, sempre que demandados pelos órgãos de controle, trazer os documentos que demonstrem a correta utilização das verbas públicas, a teor do que dispõe o art. 93 do Decreto-Lei 200/67 e art. 70, parágrafo único, da CF/1988. 
Não seria demais mencionar que os efeitos da revelia de responsável no âmbito desta Corte diferem daqueles emprestados a esse mesmo instituto pelo Código de Processo Civil. No âmbito civil, o silêncio do responsável gera a presunção de veracidade dos fatos a ele imputados, de sorte que sua inércia opera contra sua defesa. Nesta Corte, a não apresentação de defesa pelo responsável apenas não inviabiliza a normal tramitação do processo, que deve seguir seu fluxo ordinário de apuração. Por conseguinte, a conduta irregular do responsável deve estar caracterizada para que haja a sua condenação.
No mérito, concordo com as conclusões da unidade técnica, que contou com a aquiescência do MPTCU, cuja análise incorporo, desde já, às minhas razões de decidir. 
Não há nos autos quaisquer elementos que possibilitem a aferição da regular aplicação dos recursos envolvidos no valor histórico de R$ 184.634,51 no âmbito do Programa Brasil Alfabetizado-BRALF/2006, do Programa Dinheiro Direto na Escola-PDDE/2006 e do Programa Nacional de Alimentação Escolar-PNAE/2008.
Dessa forma, diante da inexistência nos autos de documentos que atestem a boa e regular aplicação dos recursos públicos tratados nestes autos, acompanho a proposta de encaminhamento oferecida pela unidade técnica de condenação em débito do responsável.
Assim, cabe julgar irregulares as contas do Sr. João Henrique Rodrigues Pimentel, com condenação em débito pelo valor histórico de R$ 184.634,51, sem aplicação de multa, segundo a proposta de encaminhamento oferecida pela Secex-TCE e endossada pelo MPTCU.
Diante do exposto, VOTO pela adoção da minuta de acórdão que trago à consideração deste colegiado.
TCU, Sala das Sessões Ministro Luciano Brandão Alves de Souza, em 15 de julho de 2020.
Ministro VITAL DO RÊGO 
Relator